最　高　行　政　法　院　判　決
                                      100年度判字第369號
上  訴  人　達力實業股份有限公司
代　表　人　陳隆吉
被 上訴 人　臺北市政府
代　表　人　郝龍斌
上列當事人間公司法事件，上訴人對於中華民國98年9月17日臺
北高等行政法院98年度訴字第1152號判決，提起上訴，本院判決
如下：
　　主  文
上訴駁回。
上訴審訴訟費用由上訴人負擔。
　　理  由
一、緣訴外人台灣瑞穗食品股份有限公司（下稱台灣瑞穗公司）
    前於97年4月30日，檢具公司變更登記申請書、該公司97年
    股東常會（97年4月23日召開）議事錄節錄本、董事願任同
    意書、董事身分證明文件及章程修正條文對照表等件，向被
    上訴人申請修正章程（更改董事人數）、解任及補選董事（
    解任董事王有德及代表上訴人之董事陳隆吉；補選董事木村
    政昌）之變更登記暨公司登記用之公司及負責人印章變更之
    報備。經被上訴人審查結果，被上訴人3次函請台灣瑞穗公
    司補正相關事項，並據該公司補正資料及所提相關說明，核
    認其申請符合規定，遂於97年7月14日以府產業商字第09784
    140740號函（下稱被上訴人97年7月14日函）准予登記及備
    查。上訴人不服，循序提起行政訴訟。
二、上訴人起訴主張：本件台灣瑞穗公司之所有登記事項，縱應
    採取形式外觀審查原則，但何謂「形式外觀審查原則」﹖在
    此原則下，所應參酌之事證，其實際界限為何﹖均有進一步
    討論之空間。若登記資料有出入且其均屬應參酌之資料時，
    主管機關仍應視具體情況，本諸職權而為取捨，尚不能一概
    而論。本件台灣瑞穗公司於97年4月23日所召開之97年第一
    次臨時董事會決議及股東會常會，有召開程序、決議方法及
    議事錄不實記載等諸多違法情事，上開會議決事項中第2、3
    、8、9個議案，復經臺灣臺北地方法院（下稱臺北地院）97
    年度訴字第3799號於98年7月24日判決撤銷在案，故該公司
    據以向被上訴人申請變更登記及備查，於法自屬不合，被上
    訴人復僅為形式上之審查，未為實質上之審查，顯不合法，
    原處分殊屬違誤等語，求為判決撤銷訴願決定及原處分，被
    上訴人並應另為處分。
三、被上訴人則以：台灣瑞穗公司之負責人岡田美佐子於97年4
    月30日檢具申請書、台灣瑞穗公司97年4月23日股東常會議
    事錄、董事願任同意書、章程修正條文對照表、公司、負責
    人新舊印章對照表、變更登記表等文件申請補選董事、解任
    董事、修正章程變更登記，並申請公司登記用之公司及負責
    人印章變更備查，案經被上訴人審查核有應補正事項，乃3
    次函請該公司補正相關事項，經被上訴人形式書面審查符合
    公司法相關規定，遂以97年7月14日函核准台灣瑞穗公司補
    選董事、解任董事、修正章程變更登記，並准予該公司登記
    用之公司及負責人印章變更備查，被上訴人所為處分合法妥
    適，並無違誤，自應予以維持。而決議事項已為登記者，按
    公司法第189、190條規定，經法院為撤銷決議之判決確定後
    ，主管機關（即被上訴人）經法院之通知或利害關係人之申
    請，始得撤銷當時所為之登記等語置辯，求為判決駁回上訴
    人之訴。
四、原審斟酌全辯論意旨及調查證據之結果，以：（一）查繼續
    1年以上，持有已發行股份總數百分之3以上股份之股東，得
    以書面記明提議事項及理由，請求董事會召集股東臨時會；
    前項請求提出後15日內，董事會不為召集之通知時，股東得
    報經主管機關許可，自行召集，為公司法第173條第1、2項
    所規定；且股東會之決議，除公司法另有規定外，應有代表
    已發行股份總數過半數股東之出席，以出席股東表決權過半
    數之同意行之，亦為公司法第174條所明定。是以，公司登
    記主管機關依公司所備齊之相關文件，據以書面審查，如符
    合法令規定及程序，即應核准其申請（召集股東臨時會或董
    、監事變更登記等），故公司登記主管機關審理公司設立或
    變更登記案件時，對公司所檢附之發起人、股東名冊等各項
    文件，係採取形式、書面審查，而非實質審查方式甚明。此
    由經濟部88年11月1日商88223751號函釋所揭櫫「按我國公
    司法係採取準則主義，公司於齊備相關文件，公司登記主管
    機關應依公司所附文件據以書面審查，如符合法令規定及程
    序，即應核准其登記。是以，就上開規定及程序，公司登記
    主管機關審理公司設立或變更登記案件時，對公司所檢附之
    發起人、股東名冊等各項文件，係採取形式、書面審查，而
    非實質審查方式。」意旨，益足徵之。（二）苟利害關係人
    就公司登記事件之實質內容有所爭執，應依公司法第189條
    至191條規定，循民事訴訟程序處理，業經最高法院86年台
    上字第1579號及67年台上字第2561號判例闡明在案。職是之
    故，公司登記主管機關據以形式、書面審查者，為相關公司
    所提出之資料文件，至於該等文據資料有無偽造或相關程序
    是否依法遵循及決議實質內容有無違法等項，均非公司登記
    主管機關所得審酌。則本件被上訴人以形式書面審查台灣瑞
    穗公司本件備查及登記申請，經形式書面審核所應檢附之相
    關書件（經被上訴人前後3次函請補正相關事項資料）是否
    符合公司法等相關規定，而准予登記及備查，於法即無不合
    。（三）上訴人雖請求停止本件訴訟程序至臺北地院97年度
    訴字第3799號判決確定止云云。惟本件台灣瑞穗公司於97年
    4月23日所召開之97年第一次臨時董事會決議及股東會常會
    ，該臨時董事會及股東會常會決議是否有效，成為行政機關
    作成行政行為或行政法院裁判訴訟事件之先決問題時，行政
    機關或行政法院對該先決問題並無判斷權限，尚不能否定臨
    時董事會及股東會常會決議之效力，故本件自無待臺北地院
    97年度訴字第3799號確定判決而停止訴訟程序之必要。（四
    ）從而被上訴人依台灣瑞穗公司所檢送申請登記及備查之文
    件，形式書面審查符合公司法及相關函釋規定，遂予以准許
    ，要無不合；上訴人指摘本件有關公司法第171條、第204條
    及第218條之2規定等部分，依公司之登記及認許辦法第16條
    規定，送審應備文件不需檢附董事會會議紀錄，自非其應審
    查範圍；又關於股東會及董事會不得同時召開部分，上訴人
    所提經濟部函釋係針對董監事變更登記，但因本件並非董監
    事變更登記，台灣瑞穗公司自無需檢附董事會會議紀錄，被
    上訴人亦無法審查該部分；況上訴人所稱台灣瑞穗公司於97
    年4月23日所召開之97年第一次臨時董事會決議及股東會常
    會，有召開程序、決議方法及議事錄不實記載等諸多違法情
    事部分，純屬實體法上問題，並非被上訴人形式上所得審查
    ，自無由影響被上訴人對本案之認定；至有關系爭會議決議
    所衍生之爭議，應另循民事訴訟等途徑訴請法院救濟，亦非
    其所能審酌，故被上訴人否准上訴人撤銷系爭准予之登記及
    備查暨另為處分之請求，其認事用法尚無違誤可言，訴願決
    定予以維持，亦無不合等語，因將原決定及原處分均予維持
    ，駁回上訴人之訴。
五、本院查：
  (一)按公司法第387條規定：「（第1項）公司之登記或認許，
      應由代表公司之負責人備具申請書，連同應備之文件1份
      ，向中央主管機關申請；由代理人申請時，應加具委託書
      。……（第4項）公司之登記或認許事項及其變更，其辦
      法，由中央主管機關定之。（第5項）前項辦法，包括申
      請人、申請書表、申請方式、申請期限及其他相關事項。
      」、同法第388條規定：「主管機關對於公司登記之申請
      ，認為有違反本法或不合法定程式者，應令其改正，非俟
      改正合法後，不予登記。」、同法第9條第4項規定：「公
      司之設立或其他登記事項有偽造、變造文書，經裁判確定
      後，由檢察機關通知中央主管機關撤銷或廢止其登記。」
      、同法第189條規定：「股東會之召集程序或其決議方法
      ，違反法令或章程時，股東得自決議之日起30日內，訴請
      法院撤銷其決議。」另「股份有限公司股東會之召集程序
      ，或其決議方法，違反法令或章程時，股東固得自決議之
      日起30日內，依公司法第189條訴請法院撤銷其決議，但
      該項決議在未經法院判決撤銷確定前，仍非無效。」最高
      法院67年台上字第2561號亦著有判例可參。故公司登記是
      否有違背法令、章程或偽造、變造文書而應予撤銷，悉以
      司法機關之認定為依據，主管機關並無實質之認定權限；
      公司之設立或其他登記事項如涉及違背法令或偽造、變造
      文書時，須經裁判確定後，始撤銷或廢止其登記。由以上
      規定及說明可知，公司法係採取準則主義，公司於齊備相
      關文件，公司登記主管機關應依公司所應附文件據以書面
      審查，如符合法令規定及程序，即應核准其登記，是以經
      濟部88年11月1日經（88）商字第88223751號函釋以就上
      開規定及程序，公司登記主管機關審理公司設立或變更登
      記案件時，對公司所檢附之各項文件，係採取形式、書面
      審查，而非實質審查方式，核與公司法上開規定意旨相符
      ，自得予以適用。
（二）次按「行政訴訟之裁判須以民事律關係是否成立為準據，
      而該法律關係已經訴訟繫屬尚未終結者，行政法院應以裁
      定停止訴訟程序。」「除前項情形外，有民事、刑事或其
      他行政爭訟牽涉行政訴訟之裁判者，行政法院得在該民事
      、刑事或其他行政爭訟終結前，以裁定停止訴訟程序。」
      行政訴訟法第177條定有明文。該條第1項與第2項之差別
      ，第1項以「行政訴訟之裁判須以民事律關係是否成立為
      準據者」，第2項以「有民事、刑事或其他行政爭訟牽涉
      行政訴訟之裁判者」。本件上訴人主張台灣瑞穗公司於97
      年4月23日所召開之97年第一次臨時董事會決議及股東會
      常會，有召開程序、決議方法及議事錄不實記載等諸多違
      法情事，不服被上訴人之系爭准許登記。查公司法係採取
      準則主義，公司於齊備相關文件，公司登記主管機關應依
      公司所應附文件據以書面審查，如符合法令規定及程序，
      即應核准其登記，亦即公司登記主管機關審理公司設立或
      變更登記案件時，對公司所檢附之各項文件，係採取形式
      、書面審查，而非實質審查方式，已詳如前述。故公司登
      記准否並非以上訴人依公司法第189條提起撤銷股東會決
      議之民事訴訟為準據，而撤銷股東會決議之民事訴訟僅屬
      牽涉本件行政訴訟而已，是否有裁定停止本件行政訴訟之
      必要，行政法院自有裁量之餘地。原判決以：本件自無待
      民事確定判決而停止本件行政訴訟程序之必要乙節，理由
      雖未盡妥適，然其結論則無不合。是以上訴意旨猶執原詞
      以：上訴人公司與台灣瑞穗公司間撤銷股東會決議之民事
      訴訟，縱使案件尚未判決確定，然判決事項與本案息息相
      關，原審法院未適用行政訴訟法第177條第1項「應」裁定
      停止訴訟程序，反適用同條文第2項「得」以裁定停止訴
      訟程序之規定，未裁定停止本案之訴訟程序，原判決顯有
      不適用法規或適用法規不當之違背法令云云，加以爭執，
      依上開說明，核無足取。
（三）上訴意旨復以：台灣瑞穗公司申請變更登記所附文件亦有
      多處自形式上觀察即可得知之不法之處，原審法院未能詳
      予查明，亦對上開事證隻字未提，遽謂公司登記主管機關
      據以形式、書面審查者，為相關公司所提出之資料文件，
      至於該等文據資料有無偽造或相關程序是否依法遵循及決
      議實質內容有無違法等項，均非公司登記主管機關所得審
      酌等語，未論及該申請文件就形式觀之是否合法，亦未說
      明何以不採之理由，原判決顯有不適用法規或適用法規不
      當之違背法令情事乙節。經查：上引公司法第388條規定
      ：「主管機關對於公司登記之申請，認為有違反本法或不
      合法定程式者，應令其改正，非俟改正合法後，不予登記
      。」揆諸同法第189條規定，對申請資料係採形式審查，
      已詳如前述，而所稱形式審查係指由申請人所提出之法定
      文件，依其形式記載加以審查，如其記載並無違反公司法
      規定且合於法定程式者，登記主管機關即已盡其審查義務
      而應准許登記，至於申請法定書面資料以外，有無違背公
      司法規定或偽造相關文書等實質違法情事，公司登記主管
      機關因無資料加以審查，亦無實質調查權限，自無從加以
      審查。本件台灣瑞穗公司之負責人岡田美佐子於97年4月
      30日檢具申請書、台灣瑞穗公司97年4月23日股東常會議
      事錄、董事願任同意書、章程修正條文對照表、公司、負
      責人新舊印章對照表、變更登記表等文件申請補選董事、
      解任董事、修正章程變更登記，並申請公司登記用之公司
      及負責人印章變更備查，案經被上訴人審查核結果，認上
      述股東會議紀錄所載：「本次股東常會之召集係因有緊急
      事由，業經各股東放棄召集之通知期限。」與公司法第17
      2條第1項前段及第5項規定有違，要求該公司補正股東常
      會之召集通知書等憑證。經該公司補正此次股東常會通知
      及送達憑證後，被上訴人再次審查結果，以補正稱已將股
      東常會通知合法送達各股東，依股東常會紀錄何以有：「
      本次股東常會之召集係因有緊急事由，業經各股東放棄召
      集之通知期限。」，請查明補正。該公司第二次補正稱因
      股東常會通知書未載明公司董事會所召集，且國外股東已
      從日本特地回國參加股東會，為使各股東瞭解本次股東會
      確由董事會召集，遂由各股東同意放棄本次股東會召集通
      知之期限云云。被上訴人再度審查後復以董事會及股東會
      召集日期均為97年4月23日，顯有矛盾，請檢附正確之董
      事會議事錄及簽到簿憑辦，該公司則復以該公司已遵守公
      司法第172條所定召集程序，其決議在法院判決撤銷前仍
      屬有效，請准予變更登記等語，被上訴人以其已盡形式審
      查責任而准予變更登記。查上訴人起訴主張台灣瑞穗公司
      97年4月23日實際上僅召開股東常會，並未於同一時間合
      併舉行臨時董事會；該公司事後於股東常會議事錄竄改開
      會時間為下午4時，董事會議事錄為下午3時，系爭臨時董
      事會未經合法召集程序及決議方法，其議事錄係不實記載
      云云等節。按公司法第199條規定：「董事得由股東會之
      決議，隨時解任；．．．。股東會為前項解任之決議，應
      有代表已發行股份總數三分之二以上股東之出席，以出席
      股東表決權過半數之同意行之。．．．」；又依公司之登
      記及認許辦法第16條規定，股份有限公司董監事解任應檢
      附文件為申請書、股東會議事錄（經股東會解任者檢附）
      、變更登記表。經查系爭申請案依案附之台灣瑞穗公司97
      年4月23日股東常會議事錄記載內容，經書面形式審查，
      該股東常會議事錄記載解任董事陳隆吉及王有德之決議，
      符合公司法第199條董事解任之規定。再查公司依法辦理
      董事解任登記時，董事會議事錄尚非公司之登記及認許辦
      法規定之應附文件，是被上訴人經形式書面審查台灣瑞穗
      公司依法所應檢附之股東常會議事錄等書件，符合相關規
      定而准予登記，於法並無不合。至股東會議事錄是否偽造
      、開會時間是否遭竄改等節，參照公司法第9條第4項規定
      意旨，如經司法機關裁判確定者，始可撤銷其登記，惟於
      裁判確定前，被上訴人仍難就此部分為實質之認定，並據
      此拒絕該公司變更登記之申請。原判決雖未就上訴人此項
      主張詳加指駁，然其認定結果並無不合，尚難遽謂原判決
      有理由不備之違法，亦無上訴意旨所稱原判決有不適用法
      規或適用法規不當之違背法令情事。故前述上訴意旨，仍
      難認有理。
（四）上訴意旨另以：解任董事與董事退任，兩者迥然不同，本
      案被上訴人顯未查明，遽為准予變更登記即有疏失，而原
      審法院亦有判決不憑事實之違誤等語。經查股東會議事錄
      所載該公司解任董事與股東常會通知上之董事退任。二者
      是否意義相同，既有爭議，則系爭股東會決議本案董事解
      任是否有違背公司法規定而得撤銷之情形，仍屬實質審查
      事項，應由當事人向民事法院請求救濟，被上訴人未加以
      實質認定而准予登記，原判決予以維持，均無不合。是上
      述上訴意旨亦無可採。
 （五）綜上，原審斟酌全辯論意旨及調查證據之結果，將原決
       定及原處分均予維持，駁回上訴人之訴，尚無違誤。上
       訴論旨，仍執前詞，指摘原判決違背法令，求予廢棄，
       為無理由，應予駁回。
六、據上論結，本件上訴為無理由。依行政訴訟法第255條第1項
    、第98條第1項前段，判決如主文。
中　　華　　民　　國　　100　 年　　3　　 月　　17　　日
                    最高行政法院第五庭
                        審判長法官　藍　獻　林
                              法官　廖　宏　明
                              法官　姜　素　娥
                              法官　林　文　舟
                              法官　胡　國　棟

以  上  正  本  證  明  與  原  本  無  異
中　　華　　民　　國　　100　 年　　3　　 月　　17　　日
　　　　　　　　　　　　　　　書記官　彭　秀　玲